【裁判字號】    95,建上,6
【裁判日期】    950502
【裁判案由】    損害賠償
【裁判全文】
臺灣高等法院民事判決                   95年度建上字第6號
上  訴  人  台北市政府都市發展局
法定代理人  甲○○
訴訟代理人  王惠光律師
被 上訴 人  黃有良即大宇建築師事務所
訴訟代理人  王寶蒞律師
            黃虹霞律師
上列當事人間請求損害賠償事件，上訴人對於中華民國94年11月
22日臺灣臺北地方法院93年度建字第222號第一審判決提起上訴
，本院於95年4月18日言詞辯論終結，判決如下：
    主  文
上訴駁回。
第二審訴訟費用由上訴人負擔。
    事實及理由
壹、程序部分：
    按行政機關因法規或事實之變更而喪失管轄權時，應將案件
    移送有管轄權之機關，行政程序法第18條前段定有明文。是
    行政機關如經改組而成立新機關，重新劃分轄區業務，原機
    關就該移轉事務有關之權利義務事項，應由承受其業務之機
    關辦理。查臺北市政府國民住宅處（下稱國宅處）自民國93
    年3月3日起業務併入臺北市政府都市發展局，此有該局北市
    都人字第09330474800號函在卷可稽（原審卷(一)第24頁），
    故上訴人有處理國宅處業務範圍內所生私法上權利義務事項
    之權限，其起訴合法。
貳、實體部分：
一、上訴人主張：被上訴人於79年11月27日與國宅處簽訂工程設
    計委託契約書（下稱系爭契約書），由被上訴人辦理松山新
    村國民住宅新建工程之設計、規劃等事宜。惟被上訴人在規
    劃該新村第13區之DW 2廚房鋁門窗時，誤將詳細表及單價分
    析表中之鋁門窗規格由原先之90×225＋68×120填載為506
    ×290；每幅鋁門窗由原先新臺幣（下同）8,000元至9,000
    元不等之單價填載成每幅66,805元，使國宅處在發包工程之
    單價分析表及詳細表亦登載錯誤，致工程總價增列11,579,6
    00元。承包工程之業聯營造股份有限公司（下稱業聯營造）
    於完成工程後，要求國宅處依錯誤之單價分析表及詳細表付
    款，並向中華工程仲裁協會聲請仲裁判斷，經該協會89年仲
    聲愛字第52號仲裁判斷書（下稱系爭仲裁判斷）認定「第十
    三區編號DW 2鋁門窗之詳細表與單價分析表與圖說歧異，係
    建築師作業錯誤造成」、「結算時自宜按聲請人已完成之門
    窗數量，並依原詳細表所列單價予以結算，方屬公允」，國
    宅處乃依此仲裁判斷支付業聯營造1,100萬元。國宅處因被
    上訴人錯誤之填載，致額外支出1,100萬元之費用，爰依系
    爭契約書第9條、民法第495條第1項及第544條規定請求損害
    賠償云云（原審為上訴敗訴之判決，上訴人不服提起本件上
    訴）。並聲明：(一)原判決廢棄。(二)廢棄部分，被上訴人應給
    付上訴人1,100萬元及自起訴狀繕本送達之翌日起至清償日
    止，按年息5％計算之利息。(三)願供擔保，請准予宣告假執
    行。
二、被上訴人則以：系爭仲裁判斷認定「第13區編號DW 2鋁門窗
    之詳細表與單價分析表與圖說歧異，係建築師作業錯誤造成
    」，此實乃上訴人誤將仲裁程序中相對人（即國宅處）之抗
    辯作為仲裁判斷之理由。該仲裁判斷之所以認定國宅處應支
    付業聯營造1,100萬元乃本於合約中總價決標之精神。蓋業
    聯營造於投標估價時即已發現詳細表與單價分析表有誤填之
    情形，乃逕依圖說估價，以低於原標價之數額得標，其已扣
    除該誤填部分之差價，國宅處既已接受該決標數額，業聯營
    造亦已依約完成工程，國宅處依約即應支付工程款予業聯營
    造，該1,100萬元之支出乃依約給付，並非不可預期之損害
    。上訴人既未受有損害，被上訴人自無賠償責任。再者，即
    便被上訴人誤填之情事造成國宅處之損失，惟國宅處於招標
    前應可得知該瑕疵，卻疏於注意而未更正，亦與有過失等語
    ，資為抗辯。並聲明：上訴駁回。
三、兩造不爭執之事實：
  (一)國宅處於79年11月27日與被上訴人簽訂系爭契約書，委託被
    上訴人辦理松山新村國民住宅新建工程之設計及規劃。
  (二)被上訴人誤將國宅處詳細表第47頁編號第126項目及國宅處
    單價分析表第240頁編號第579號數之鋁門窗規格由原先之90
    ×225＋68×120填載為506×290；每幅鋁門窗由原先8,000
    元至9,000元不等之單價填載成每幅66,805元。
  (三)雖有上開規格記載錯誤情事，惟承包工程之業聯營造係依正
    確之圖說施工，完工之鋁門窗規格及數量均無誤。
  (四)業聯營造以總價18億2千989萬元之價額承包松山新村國宅新
    建工程之施作。並在該總價範圍內，經中華民國仲裁協會以
    系爭仲裁判斷，認定其有權主張遭國宅處扣減之1,100萬元
    工程款，國宅處亦已依上開仲裁判斷支付1,100萬元與業聯
    營造。
四、兩造所爭執者，在於被上訴人是否因誤填鋁門窗之規格及單
    價，致上訴人受有損害？茲審酌如下：
  (一)依84年9月13日修訂且納為國宅處與業聯營造工程合約內容
    之臺北市政府營繕工程施工說明書總則第7條約定：「工程
    結算方式分為左列兩種，按合約約定辦理：(一)實做數量結算
    ：本工程內屬於永久性之工程項目，其數量及單價以詳細表
    為基準，如數量有增減或漏列，應按實做數量以詳細表單價
    結算，數量及單價如有誤寫、誤算或類似之顯然錯誤者，本
    處得逕為更正並通知承造人，承造人不得異議。(二)合約總價
    結算；無論合約內總價估算之內容如何，本工程應承造之項
    目及數量，應以合約工程圖樣及說明書所涵蓋者之全部為準
    ，按合約總價結算，合約總價甲、乙雙方均不得變更。但有
    左列情形者，不在此限：1.工程項目註明按實做數量結算者
    ，以實做數量計算之。2.工程項目遺漏者得依工程變更之方
    式核實給付。3.若甲、乙任何一方對合約之各項數量認為有
    差異，其增減超過百分之十者，超過部分會同相關單位核算
    後結算之。4.合約工程圖樣及說明書所涵蓋範圍以外之變更
    設計者，其變更部分之工程費得依合約第六條規定辦理。」
    （原審卷(二)第37頁）。可知實做數量結算與合約總價結算係
    兩種不同之結算方式，前者就工程之數量及單價以詳細表為
    準，若有誤寫、誤算等情事，國宅處有逕為更正之權，承造
    人無從異議。而後者就工程數量而言，不以詳細表為斷，專
    以合約工程圖樣及說明書所涵蓋者之全部為準，只有工程項
    目註明按實做數量結算時，始例外以實際施作之數量來結算
    ；就價格而言，則以約定之總價來結算，無單價之問題，且
    雙方對此約定之總價均不得變更，除部分工程項目有另為按
    實做數量計算之約定，始依實際施做數量結算外，國宅處無
    逕為變更合約總價之權。
  (二)次依國宅處製作之建築（土木）水電、空調工程投標須知第
    6條第2項規定：「投標人應按圖樣、施工說明書自行詳為估
    算，按合約總價結算者，除工程項目註明依實做數量結算者
    ，仍按實做數量結算外，原詳細表及單價分析表項目，如有
    疏漏，得在投標單價內或相關項目內調整。按實際數量結算
    者，仍依原詳細表單價，施工時按實做數量結算。」；同處
    製作之建築工程投標須知補充規定第6條第1項規定：「本工
    程標單內所附之詳細表及單價分析表，於決標前，僅供投標
    人參考，決標訂約後，依規定調整之詳細表作為估驗計價之
    依據。」等語（原審卷(二)第93、94頁）。臺北市政府營繕工
    程施工說明書總則第2條規定：「標單、詳細表及單價分析
    表簽訂於合約內，但單價分析表僅作參考之用。施工時仍應
    依合約第七條工程圖說優先順序規定，如再有不明者依工程
    司之指示辦理。」等語（原審卷(二)第96頁）。可知國宅處所
    提供之詳細表及單價分析表於決標前僅係為便利參加投標之
    廠商按所列工程項目、所需工料、單位、數量來自行訪價、
    估價，承包商於投標時就詳細表及單價分析表之項目，得在
    投標單價內或相關項目內增減調整，在考量獲利、成本及得
    標機會等因素後，據以算出其預期得標之標價，再填入標單
    參與投標。因此，詳細表或單價分析表上記載之錯誤，在經
    過項目、單價、總價之增減調整後，非必然可導出得標價額
    ，即合約總價之錯誤。
  (三)又依卷附系爭仲裁判斷所載，第三人業聯營造於前揭仲裁案
    詢問會議中陳稱：「當初投標之時即依圖說估價」、「我們
    在估價的時候就發現這個錯誤，估價就發現圖說這個12區的
    DW 2是這個尺寸，‧‧但標單上尺寸完全不一樣」、「這個
    項目13區的DW 2這個尺寸單價是寫錯了」、「我們要我們的
    廠商按圖估價」、「‧‧那個廚房的窗子多大多小？我是看
    圖我就知道。再來，今天我減了八千多萬去投標，‧‧但是
    我知道那個圖上畫的圖跟標單上寫的，兩個尺寸不符，這個
    我知道，所以我減，我當然有我的道理，‧‧」「‧‧我當
    初廠商估價的時候都有資料，廠商說：『哎？你圖上畫的這
    個DW 2的尺寸，比如說是一米，但你標單上頭寫的是五米，
    我們怎麼估價？』，我們傳真告訴他：『按圖估價』，我當
    初總價‧‧加起來19億多，結果我減了八千多萬，我十八億
    多去標，得標了‧‧」、「我們估價的時候就發現這個錯誤
    ，估價就發現圖說有這個13區的DW 2是這個尺寸，圖說喔！
    但是標單上，尺寸完全不一樣。‧‧我們要我們的廠商依圖
    估價，‧‧但是我們去標的時候，不是寫這一米的單價去寫
    這個，就是說有把這個價錢寫的照五米的標單，但是沒有這
    個圖，最後我們總價審核下來的時候，發現有類似不合理的
    地方，所以我們總價減掉八千多萬‧‧」、「‧‧一般就是
    說，在我們投標工程來講，像這種標單、圖說，類似有這種
    價錢方面不合理的，或者是不盡相符的地方的話，完全投標
    人自行來裁量他的投標價錢而已嘛！我們曉得13區有DW 2
    ，有這個窗子，但這個圖上是這個窗子，標單上是另外一個
    尺寸，‧‧所以我們在投標的時候，才把這個差價減下來，
    我們才能得標，我們是以這種判斷，這種邏輯思考去投標的
    」等語。此外，業聯營造於仲裁案中88年11月4日致上訴人
    陳情書中亦載明：「本公司在當初投標‧‧即已扣減此DW 2
    不合理所謂『誤植』之差價，當初投標之時即依圖說估價」
    等語（系爭仲裁判斷書附於原審卷(一)第25至37頁）。足見業
    聯營造於投標時顯已知悉第13區之DW 2廚房鋁門窗有誤植之
    情事，並據以納入其投標總價額若干之考量範圍內。
  (四)另合約採總價結算者，在工程無瑕疵、遲延或不能給付之情
    形下，原則上國宅處應依合約總價給付工程款與承包商，至
    於單價如何、實做數量若干在所不問。若有就特定工程項目
    約定按實做數量結算之例外情形，始依實際施做數量按詳細
    表所列單價計價償付，此時詳細表上單價填載之錯誤方與總
    金額支付之增減具關聯性。惟此應僅限於實做數量與原先規
    劃之數量不同始有適用，若實際施做之數量與承包商投標時
    圖樣、施工說明書之規格、數量相符，並未有多做或少做之
    情形時，則應回歸合約總價結算之計價方式，而非以詳細表
    單價個別計算。蓋承包商既已就個別工程項目自行斟酌增減
    、調整而計算出合約總價若干之要約，並經國宅處承諾允其
    得標，在施做數量、材料、規格，即承包商估價時所依憑之
    客觀條件未有變動之情況下，承包商對工程完結後將獲得合
    約總價之期待應予保障。否則不啻將各工程項目或材料割裂
    單獨分離觀察，將實做數量結算及合約總價結算不同之結算
    方式混淆，亦與總價決標之精神相違。
  (五)又系爭合約第3條約定：「合約總價：全部工程總價新台幣
    壹拾捌億貳仟玖百捌拾玖萬元正，詳細表附後，工程結算總
    價按照合約總價結算計算之（合約附件另有規定者除外）。
    」等語（原審卷(一)第60頁）；再依國宅處詳細表第46頁項目
    六門窗工程備註欄上標示「門窗工程按實做數量結算」。是
    松山新村國民住宅新建工程之施做係採合約總價結算方式結
    算工程款，至於門窗工程始例外地以實際施做「數量」結算
    。被上訴人雖將國宅處詳細表第47頁編號第126項目及國宅
    處單價分析表第240頁編號第579號數之鋁門窗規格填載錯誤
    ，惟「數量」則與圖說相符，並無違誤。國宅處雖曾於前揭
    仲裁程序中主張所謂「按實做數量結算」係指按施作於現場
    之規格、尺寸、材料與數量計算，不受該項目詳細表與單價
    分析表之拘束。惟「按實做數量結算」之文義明顯不能擴張
    至「按實作價額結算」，且業聯營造係依圖說施工，並非依
    詳細表及單價分析表施工，施作之鋁門窗規格與圖說相符，
    數量無誤。在數量無誤之情況下，如前所述，應回歸業聯營
    造最初估價投標時之總價，而非逕以實作價額結算。國宅處
    在合約總價之範圍內支付業聯營造1,100萬元係依約履行原
    訂之給付義務，並未有額外之損害，難謂因被上訴人之填寫
    錯誤致受有1,100萬元之損失。
  (六)再依國宅處工程開標（比議價）紀錄表可知，投標廠商中以
    業聯營造18億2千989萬元之價額最低，在核定底價以內，經
    主持人當場宣佈決標。價額次低之標單則為訴外人之偉銓營
    造有限公司19億1千600萬元，二者相差8,611萬元。業聯營
    造於上開仲裁程序第1次詢問會中自承將標價之總價減去8千
    多萬元始得標，已如前述。開標後，業聯營造得標之金額低
    於國宅處之核定底價。其既以低於國宅處核定底價之金額完
    成承包之工程，則國宅處依仲裁判斷給付業聯營造1,100萬
    元，本屬其履行契約所必要之給付，尚難認該1,100萬元之
    支付為國宅處之損失。
五、綜上所述，國宅處並未因被上訴人提供之資料錯誤受有該1,
    100萬元之損失，從而，上訴人依工程設計委託契約書第9條
    、民法第495條第1項及第544條規定請求被上訴人賠償1,100
    萬元及自起訴狀繕本送達之翌日起至清償日止，按年息5％
    計算之利息，即非有據。原審為上訴人敗訴之判決並駁回其
    假執行之聲請，核無違誤。上訴意旨，仍執前辭，指摘原判
    決不當，求予廢棄改判，為無理由，應予駁回。
六、本件事證已臻明確，兩造其餘主張及攻擊及防禦方法，核與
    判決結果不生影響，無逐一論述之必要，附此敘明。
七、據上論結，本件上訴為無理由，依民事訴訟法第449條第1項
    、第78條，判決如主文。
中    華    民    國    95    年    5     月    2    日
            民事第四庭  審判長法  官  張劍男
                              法  官  丁蓓蓓
                              法  官  游明仁
正本係照原本作成。
如不服本判決，應於收受送達後20日內向本院提出上訴書狀，其
未表明上訴理由者，應於提出上訴後20日內向本院補提理由書狀
（均須按他造當事人之人數附繕本）上訴時應提出委任律師或具
有律師資格之人之委任狀；委任有律師資格者，另應附具律師資
格證書及釋明委任人與受任人有民事訴訟法第466條之1第一項但
書或第二項（詳附註）所定關係之釋明文書影本。
中    華    民    國    95    年    5     月    3     日
                              書記官  于  誠
附註：
民事訴訟法第466條之1（第一項、第二項）：
對於第二審判決上訴，上訴人應委任律師為訴訟代理人。但上訴
人或其他法定代理人具有律師資格者，不在此限。
上訴人之配偶、三親等內之血親、二親等內之姻親，或上訴人為
法人、中央或地方機關時，其所屬專任人員具有律師資格並經法
院認為適當者，亦得為第三審訴訟代理人。


司法院資訊處製作；財團法人民間司法改革基金會備份。
